【裁判字號】    99,訴,144
【裁判日期】    990902
【裁判案由】    損害賠償等
【裁判全文】
臺灣嘉義地方法院民事判決               99年度訴字第144號
原    告  戊○○
兼上一人
訴訟代理
人        丁○○
被    告  乙○○
訴訟代理人  蔡碧仲律師
            張宗存律師
            陳振榮律師
複  代理人  林宏政律師
上列當事人間損害賠償等事件，本院於民國99年8 月19日言詞辯
論終結，判決如下：
    主  文
被告應給付原告丁○○、戊○○各新台幣萬壹仟佰陸拾元。
原告其餘之訴駁回。
訴訟費用由被告負擔十五分之一，餘由原告負擔。
    事實及理由
一、原告方面：
  (一)聲明：
    1.被告應給付原告丁○○、戊○○各新臺幣（以下同）483,
      400 元。
    2.訴訟費用由被告負擔。
  (二)陳述：
    1.緣嘉義市○路○段296-71地號土地（下稱系爭土地）為原
      告丁○○、戊○○與訴外人陳幸珠所共有，但其中部分，
      自75年間，即為嘉義市○○路335 巷18號房屋之屋主（即
      被告）乙○○以更換圍牆鐵門門鎖方式占用迄今。系爭土
      地內有原告2 人耗資約150 萬元設置之庭園造景設施（內
      含車庫、造景噴水池、楊柳樹），被告甚於占用系爭土地
      期間內，擅自砍除前開庭園設施內含之楊柳樹，並致造景
      噴水池毀損不堪使用，是原告2 人本於不當得利、侵權行
      為之法律關係，對被告請求如下：占用系爭土地部分，
      依遭占用部分土地面積之申報地價以年息5 ％計算，求償
      10年期相當租金之不當得利共106,800 元；占用土地上
      庭園造景設施部分，依每月租金3,000 元估算，求償10年
      相當租金之不當得利共360,000 元；毀損前開庭園造景
      設施部分，依當初造價1,500,000 元為基準，請求被告賠
      償500,000 元。以上共計966,800 元，原告2 人均分，各
      請求賠償483,400 元。
  (三)對被告答辯之陳述：
    當初被告所住前開房屋原為原告父親劉昭順所有，經法院強
    制執行拍定後，係由法院強制點交拍定人，原告母親因而被
    迫遷離，根本無法如被告所述將庭園造景設施中可帶走的部
    分，先行帶走。且原告所有之系爭土地既非拍賣標的，亦無
    事先拆除其上庭園造景設施的必要。又被告前手即拍定人胡
    黃國珍拍得該房屋既為轉售圖利，自無破壞原告所建美侖美
    奐的庭園造景設施，而降低該房屋買賣成交率之可能。被告
    所辯庭園造景設施於接手時早已毀損之說詞，不合情理及邏
    輯。
二、被告方面：
  (一)聲明：
    1.原告之訴駁回。
    2.訴訟費用由原告負擔。
  (二)陳述：
    1.系爭土地上之庭園造景設施部分
      (1)被告否認系爭土地上之庭園造景設施為原告所有。且依
        土地登記資料可知，被告所有前開房屋及坐落土地於73
        年間經法院查封，由訴外人胡黃國珍於74年5 月間拍定
        後，再於75年11月間將房屋轉賣予被告。被告自75年年
        底搬入現在住所，所使用之房屋、土地範圍完全承受自
        前手而來。依證人甲○○、丙○○之證述，及原告提出
        之拍賣前庭園造景設施相片，無法證明建置前揭庭園造
        景設施所需費用額，且依上二證人陳述可知現況與20幾
        年前不同，依原告舉證，僅可得知73年拍賣之前系爭土
        地上曾有庭園造景設施，惟對於出資設置人、出資設置
        之金額、73年拍賣之前系爭土地上之庭園造景設施與現
        況是否具同一性，皆未能舉證證明。且原告時隔20餘年
        後才提出本案請求，亦有違常情。
      (2)縱認原告確為地上物所有權人，原告之請求已罹於時效
        被告主張時效抗辯。本件原告曾對被告提出刑事告訴，
        然經台灣嘉義地方法院檢察署為不起訴處分。原告早已
        於刑事偵查程序中自承於87年間即知悉被告有毀損等犯
        行，則縱認原告主張為真，其請求權亦罹於時效，被告
        主張時效抗辯。
    2.就占用系爭土地不當得利部分
      被告不否認原告就系爭土地擁有持分，然系爭土地已然成
      為公用巷道（即芳安路335 巷），原告即應容忍他人使用
      而不得請求租金；再者，被告由前手點交入住前開房屋後
      ，20餘年來僅利用鐵門出入，其餘雜草、亂石對被告而言
      ，並無使用之實益，被告實無或有不當利益；末查，縱鈞
      院認原告請求，被告主張租金請求權為5 年之時效抗辯，
      超過部份請求，不應允許。
三、法院判斷：
  (一)本件原告主張：系爭土地由原告2 人與訴外人陳幸珠所共有
    ，被告自75年間入住嘉義市○○路335 巷18號房屋（下稱系
    爭房屋）後，即遭被告占用部分迄今之情，為被告所不爭執
    ，復有原告提出之系爭土地登記第二類謄本、地籍圖騰本在
    卷可稽。本院於99年4 月30日會同兩造及嘉義市地政事務所
    人員到現場勘驗結果，系爭房屋周圍設有圍牆，出入皆由設
    於圍牆之鐵門，而該鐵門門鎖當日係由被告持鑰匙開啟；圍
    牆內、系爭房屋之外，現有填平之造景水池1 口、造景用石
    頭數顆、造景用植栽數株；原告共有之系爭土地除部分為既
    成巷道（芳安路335 巷）供公眾通行，部分則於圍牆之內，
    於圍牆內之面積達104 平方公尺等情，有勘驗筆錄、現場相
    片、嘉義市地政事務所以99年7 月1 日嘉地二字第09900065
    58號函文檢附之土地複丈成果圖等件在卷（見本院卷第57至
    59頁、第61至62頁、第63至64頁），堪信原告此部分主張為
    真實。
  (二)按無法律上之原因而受利益，致他人受損害者，應返還其利
    益，民法第179 條定有明文。而依不當得利之法則請求返還
    不當得利，以無法律上之原因而受利益，致他人受有損害為
    其要件，故其得請求返還之範圍，應以對方所受之利益為度
    ，非以請求人所受損害若干為準，無權占有他人土地，可能
    獲得相當於租金之利益為社會通常之觀念（最高法院61年台
    上字第1695號判例意旨參照）。次按，租金之請求權因5 年
    間不行使而消滅，既為民法第126 條所明定，則凡無法律上
    之原因，而獲得相當於租金之利益，致他人受損害時，如該
    他人之返還利益請求權，已逾租金短期消滅時效之期間，對
    於相當於已罹於消滅時效之租金之利益，即不得依不當得利
    之法則，請求返還。其請求權之時效期間，仍應依前開規定
    為5 年，此為我國最高審判機關最高法院素來所持之見解（
    最高法院49年台上字第1730號判例、65年度第5 次民庭庭推
    總會議決定(二)、66年度第7 次民庭庭推總會議決議(一)、95年
    度第17次民事庭會議決議參照）。關於土地之租金，依土地
    法第115 條準用同法第97條規定，亦按土地申報地價年息百
    分之10為限，惟此年息百分之10為限，乃指土地租金之最高
    限額而言，非謂所有租賃土地之租金必須照申報價額年息百
    分之10計算之，尚須斟酌土地之位置，工商繁榮程度、使用
    人利用基地之經濟價值、所受利益，彼等關係及社會感情等
    情事以為決定，亦有最高法院46年台上字第855 號、68年台
    上字第3071號判例可按。本件被告就系爭土地為原告2 人及
    訴外人陳幸珠所共有一情既無爭執，復迄未對其占用系爭土
    地提出任何證據證明有何正當占有權源，但對於原告請求相
    當租金之不當得利返還提出時效抗辯。據上說明，被告因前
    開占用系爭土地受有相當於租金之利益，原告2 人受有相當
    於租金之損害，自堪認定。是原告2 人主張依民法第179 條
    不當得利法則，請求被告分別給付原告2 人自起訴狀繕本送
    達被告之日起，回溯5 年之相當租金之不當得利部分，為有
    理由。被告抗辯系爭土地已成為既成巷道，本應認容他人使
    用不得請求租金，被告僅利用設於圍牆之鐵門出入，未獲有
    利益等節，與上述客觀卷證不符，亦於法無據，為不可採。
  (三)本院斟酌系爭土地坐落嘉義市○○路335 巷巷尾，屬住宅區
    ，巷內並無任何商號，該地經由芳安路335 巷通往芳安路，
    交通尚稱便利等情，有上開勘驗筆錄在卷可稽，是認被告所
    受相當於租金之利益，應按年以土地申地價之年息百分之5
    計算為適當。自94年3 月6 日至99年3 月5 日（起訴狀繕本
    送達被告之日）期間，系爭土地之申報地價均為每平方公尺
    3,920 元，有原告所提出之系爭土地登記第一類謄本、地價
    第一類謄本（見本院卷第19至20頁）在卷足憑，被告所占用
    如原告2 人擁有持分之系爭土地總面積為104 平方公尺，亦
    有嘉義市地政事務所複丈成果圖在卷可稽，以申報地價年息
    百分之5 計算，被告於5 年間占用原告2 人擁有持分之系爭
    土地相當於租金之利益，每人各為31,360元（計算式：3,92
    0 元×104 ×80/260×5 ﹪×5 ＝31,360元），從而原告2
    人此部請求被告應各給付原告每人31,360元，於法有據，自
    應予准許。超出此一範圍之請求，與法尚有未合，難認有理
    由。
  (四)原告2 人又主張：原告2 人原於系爭土地上出資1,500,000
    元建置有包含車庫、造景噴水池、造景石頭、楊柳樹在內之
    庭園造景設施，詎遭被告占用，並毀損造景噴水池、砍除楊
    柳樹等情，已為被告所否認，辯稱：被告係由前手胡黃國珍
    之手承接系爭房屋後，按當時現況使用至今，未有任何毀損
    造景噴水池、砍除楊柳樹之行為等語；並爭執系爭土地上之
    庭園造景設施為原告2 人所出資建置之情。按當事人主張有
    利於己之事實者，就其事實有舉證之責任，民事訴訟法第27
    7 條前段定有明文。經查，系爭房屋原由原告2 人父親劉昭
    順於69年1 月31日新建完成而原始取得所有權，該屋連同坐
    落之嘉義市○○○段296 之154 地號土地嗣於73年11月2日
    遭查封，由訴外人胡黃國珍在74年5 月8 日拍定取得所有權
    ，再於75年11月15日轉賣給被告之情，有相關土地登記簿、
    建築改良物登記簿謄本在卷可證（見本院卷第37至49頁）。
    原告所舉證人甲○○、丙○○雖均到院陳稱：依其等於72年
    間所見，遭被告占用之系爭土地上，確實有如原告所指含楊
    柳樹、造景石頭、造景噴水池在內之庭園造景設施等語。惟
    就出資興建之人為何，證人丙○○係稱：據伊所知，被告所
    住上揭房屋為劉昭順出資興建，但庭園造景設施是何人出資
    並不清楚等語，並不能據以為原告2 人出資興建系爭庭園造
    景設施之證明。證人甲○○則稱：當時伊為原告丁○○之妻
    ，系爭房屋為劉昭順所興建，庭園造景設施是原告丁○○於
    房屋落成後負責請人來設計、施工，所需款項是由丁○○事
    先拿錢予伊，再由伊於師傅、工人請款時發放，至於丁○○
    錢由何來，伊不清楚，當時住在系爭房屋內的人有伊、丁○○、丁○○父母、戊○○等人，當時戊○○、戊○○兄弟沒
    有分家，家中生活費用及經濟方面都還是丁○○父母在掌權
    等語。依證人甲○○所述情節，與原告本件起訴主張之原告
    2 人共同耗資1,500,000 元興建系爭庭園造景設施等情已然
    有別；且當時原告2 人尚未分家仍與父母同住，且家中經濟
    大權既然仍操在其等2 人父母之手，單以原告丁○○經手交
    付相關建置款項予證人甲○○此情，尚不足為原告丁○○出
    資興建系爭庭園造景設施之認定。且據原告兼訴訟代理人丁○○自承，就出資興建系爭庭園造景設施之相關單據，因時
    間久遠，已經無法提出等語在卷。而依系爭土地仍由原告2
    人及訴外人陳幸珠共有至今此情可知，系爭土地及地上物顯
    非前述強制執行事件之執行標的，倘地上建置之庭園造景設
    施果由原告2 人出資興建，則其等於20餘年前花費高達1,50
    0,000 元之鉅資建置系爭庭園造景設施後，竟遭被告無權占
    用，此於原告2 人所受損失不可謂不大，原告2 人竟放任被
    告自75年11月15日買受上揭房屋起占用至今歷時20餘年，未
    曾依循法律途徑尋求救濟，至令事隔久遠，單據散軼，造成
    本件舉證之困難，此與常情顯然有違。而系爭庭園造景設施
    為原告2 人所有，乃為原告2 人本件起訴主張之不當得利返
    還請求權、侵權行為損害賠償請求權等之前提要件事實，原
    告對該等事實之存在，依民事訴訟法第277 條前段規定，應
    負舉證責任，本件依原告2 人所舉證據不能認為已盡其舉證
    之責，有如前述，則因此所生事實認定之不利益自應歸由原
    告2 人承擔。故原告2 人主張被告占用、毀損其所有之庭園
    造景設施，依不當得利、侵權行為之法律關係，請求被告給
    付原告每人相當租金之不當得利各180,000 元，並賠償原告
    每人各250,000 元之損害賠償金，為不可採，應予駁回。
五、綜上所述，原告2 人主張被告無權占有其等與訴外人共有系
    爭土地之部分，並基於民法第179 條之法律關係，請求被告
    應給付原告丁○○、戊○○各31,360元，於法有據，自應予
    准許。逾此部分之請求，則為無理由，應予駁回。
六、兩造其餘攻擊防禦方法及舉證，因本件事證已臻明確，且
    與判決基礎不生影響，爰不另一一論述。
七、據上結論，本件原告之訴為一部有理由，一部無理由，並依
    民事訴訟法第79條，判決如主文。
中    華    民    國    99    年    9     月    2     日
                  民事第二庭法  官  陳思睿
以上正本係照原本作成。
如對本判決上訴須於判決送達後20日內向本院提出上訴狀。
中    華    民    國    99    年    9    月    2      日
                            書記官  張富

司法院資訊處製作；財團法人民間司法改革基金會備份。
